【裁判字號】    97,再易,10
【裁判日期】    970827
【裁判案由】    再審之訴
【裁判全文】
臺灣臺南地方法院民事判決              97年度再易字第10號
再審原告    甲○○
再審被告    乙○○
上列當事人間請求不動產所有權移轉登記事件，再審原告對97年
5月27日本院九十六年度簡上字第五十五號判決提起再審之訴，
本院判決如下：
    主  文
再審之訴駁回。
再審訴訟費用新台幣仟陸佰肆拾伍元由再審原告負擔。
    事  實
甲、再審原告方面：
一、聲明：
   （一）再審被告應將坐落台南市○○區○段48－323號土地內
         ，如台南市台南地政事務所複丈成果圖所示，A部分
         2.7平方公尺，辦理所有權移轉登記與再審原告。
  （二）再審及前訴訟程序第一、二審訴訟費用由再審被告負擔
        。
二、陳述：
（一）按不得上訴於第三審法院之事件，其經第二審確定判決，
      如就足影響於判決之重要證物，漏未斟酌，亦得提起再審
      之訴，民事訴訟法第497條定有明文。本件原確定判決以
      「兩造於95年4月27日，在台南市中西區調解委員會，成
      立之和解書，其案由欄記載：『雙方係鄰居因共同壁問題
      …』·遂認定該和解僅侷限『共同壁』之問題，並不涉及
      共同壁坐落之『基地』之糾紛」云云。殊不知：
  １.該調解委員會95年8月15日之事件處理單，其案由欄記載：
    「共同壁定點地」，此顯然係指共同壁之基地，而非共同壁
    。
  ２. 該委員會95年9月3日之調解筆錄，其內容記載：「二者係
      隔鄰，因共同壁之土地，聲請協調事」。其明顯亦指共同
      壁之土地，而非共同壁本身。
  ３.該委員會95年9月15日之事件處理單，其案由欄亦記載：「
    共同壁之土地糾紛」，其意旨並非共同壁本身之糾紛，而係
    共同壁坐落之基地。
    由上所述，原確定判決僅憑和解書之案由欄記載共同壁，遂
    認定該和解書之內容僅限於共同壁而不及於共同壁坐落之基
    地。殊不知原確定判決漏未斟酌該調解委員會95年8月15日
    及95年9月15日之處理單，暨95年9月3日之調解筆錄上所記
    載之「共同壁之土地糾紛」，足見當時其和解內容係共同壁
    之土地，而非共同壁本身。再參諸該和解書第2條記載：「
    兩方同意應以黃蘇甘、甲○○之土地讓渡書為據」，等語以
    觀，益徵和解內容係指共同壁坐落之基地，至為明顯。原確
    定判決對於足影響判決之「調解事件處理單」及「調解筆錄
    」，漏未審酌，依首開規定，再審原告自得提起再審之訴。
（二）按適用法規顯有錯誤者，得以再審之訴對於確定終局判決
      聲明不服，民事訴訟法第496條第1項第1款定有明文。
  １.原確定判決書第6頁第5行記載：「系爭48－323地號建地，
    北邊長75台尺，寬4台吋土地，連同地上牆壁，以6萬元讓渡
    …」。惟該土地讓渡書卻記載：「寬肆台寸土地」。可見雙
    方讓渡之土地為寬4台寸，並非4台吋，是原確定判決認定事
    實核與卷證資料不符，有違證據法則之規定。
  ２.依兩造於95年4月27日成立之和解，其和解書記載：「一、
    兩方同意嗣後有關共同壁不能以個人利益拆除或損害，且永
    久加以保固並保障雙方權利。二、兩方同意應以黃蘇甘、甲
    ○○之土地讓渡書為據」。依此記載，兩造和解之內容為：
  (1)共同壁之使用與保護。
  (2)共同壁坐落基地之讓與。
    既然兩造同意以「土地讓渡書」為據，則依讓渡書第1條約
    定，再審被告應將系爭48－323號土地，北邊長75台尺，寬4
    台寸土地過戶予再審原告。此項事證，極為明確，而原確定
    判決竟摘取上述(1)共同壁之使用與保護，棄置上述(2)共同壁
    坐落基地之讓與於不顧，其採證顯然違背證據法則。
  ３. 原確定判決審理時，證人黃崇榮結稱：「調解當時有秘書
      將兩造的意思寫成和解書，我當時全程在場，兩造提出一
      張過去的土地讓渡書，調解之前也有拿給被告看過，兩造
      意思按照第2條遵守，並沒有聽到被告說要把土地給原告
      」云云。證人黃崇榮雖稱「沒有聽到被告說要把土地給原
      告」乙詞，此僅指未聽聞而已，並不表示過戶之事實不存
      在，況既依土地讓渡書第二條約定辦理，當無再重複提及
      土地過戶之事，此乃當然。原確定判決竟因而認定兩造之
      和解未包括土地過戶之事實，其論斷有悖於論理法則，而
      違證據法則之規定。由上所述，原確定判決既有違背證據
      法則，顯屬適用法規錯誤之情事，依上開規定，再審原告
      自得提起再審之訴。
乙、再審被告方面：
    本件未經言詞辯論，再審被告亦未提出書狀作何聲明或陳述
    。
丙、本院依職權調閱本院臺南簡易庭95年度南簡字第2219號、本
    院96年度簡上字第55號不動產所有權移轉登記案卷。
    理      由
一、按再審之訴顯無再審理由者，得不經言詞辯論，以判決駁回
    之，民事訴訟法第502條第2項定有明文。不得上訴於第三審
    法院之事件，其經第二審確定判決，如就足影響於判決之重
    要證物，漏未斟酌，亦得提起再審之訴，民事訴訟法第497
    條定有明文。所謂「如就足影響於判決之重要證物，漏未斟
    酌者」，係指當事人在前審程序已經存在並已為證據聲明之
    證據，前審並未認為不重要而忽略證據聲明未為調查，或已
    為調查而未就調查之結果予以判斷，且須足以影響裁判結果
    而言。若原確定判決對於證物，認係不必要之證據，或有不
    足採信之情形，已依法記明其理由於判決者即係已斟酌，而
    非漏未斟酌。再漏未斟酌之證物，無關重要，縱經斟酌，亦
    與原確定判決無影響者，仍不得據為再審理由。本件再審原
    告以96年度簡上字第55號確定判決僅憑和解書案由欄記載共
    同壁，遂認定該和解書之內容僅限於共同壁而不及於共同壁
    坐落之基地，殊不知原確定判決漏未斟酌該調解委員會95年
    8 月15日及95年9月15日之處理單，暨95年9月3日之調解筆
    錄上所記載之「共同壁之土地糾紛」，足見當時其和解內容
    係共同壁之土地，而非共同壁本身。原確定判決對於足影響
    判決之「調解事件處理單」及「調解筆錄」，漏未審酌，依
    首開規定，再審原告自得提起再審之訴。惟查：原確定判決
    以「本件兩造所簽立之和解書係於95年4月27日下午三時在
    台南市中西區調解委員會，因共同壁事件，進行調解後所簽
    立，此有台南市中西區調解委員會調解通知書、處理單、和
    解書附於台南市中西區公所96年8月23日南中西民字第09600
    13230號函內可按，兩造又係鄰居，而95年4月27日進行調解
    當時，系爭48-322地號土地是登記為上訴人之子何榮華、何
    秉衡所有，此有上訴人提出之土地登記簿謄本附原審卷可按
    ，且該共同壁係位於被上訴人所有之系爭48-323地號土地上
    ，亦為上訴人所知悉（上訴人與黃蘇甘簽訂土地讓渡書可明
    ），則上訴人欲急速處理上開共同壁之情，自屬當然之理，
    是本件兩造確實係因共同壁問題進行調解，應可認定。」，
    是以就「調解事件處理單」及「調解筆錄」二項，業據原確
    定判決斟酌並記明理由，原確定判決認定兩造調解內容應僅
    限於共同壁，而不及於共同壁之基地，乃事涉原確定判決證
    據取捨之問題，尚非重要證據漏未審酌。
二、次按，確定判決適用法規顯有錯誤者，得以再審之訴對之聲
    明不服，民事訴訟法第496條第1項第1款固定有明文。惟所
    謂「適用法規顯有錯誤」，係指確定判決所適用之法規顯然
    不合法律之規定或與司法院尚有效之大法官會議之解釋或最
    高法院尚有效之判例顯然違反者而言。又適用法規顯有錯誤
    ，不包括認定事實錯誤、取捨證據失當、判決不備理由及在
    學說上諸說併存致發生法律上見解歧異等情形在內。本件再
    審原告以：「既然兩造同意以土地讓渡書為據，則依讓渡書
    第1條約定，再審被告應將系爭48－323號土地，北邊長75
    台尺，寬4台寸土地過戶予再審原告。．．．，而原確定判
    決竟摘取上述(1)共同壁之使用與保護，棄置上述(2)共同壁坐
    落基地之讓與於不顧，其採證顯然違背證據法則。」為由，
    主張原確定判決顯有民事訴訟法第496條第1項第1款適用法
    規顯有錯誤之情形，因而提起再審之訴云云。惟查，再審原
    告上開主張縱令屬實，亦係原判決證據取捨、認定事實之問
    題，尚非民事訴訟法第496條第1項第1款所謂「適用法規顯
    有錯誤之情形，揆諸上開說明，自不得依民事訴訟法第496
    條第1項第1款之規定，提起再審之訴。
三、綜上所述，再審原告主張本院96年度簡上字第55號確定判決
    有民事訴訟法第497條、第496條第1項第1款之再審理由，實
    不足採，其據以提起本件再審之訴，顯無理由，揆諸前揭說
    明，爰不經言詞辯論，逕以判決駁回之。
四、本件再審訴訟費用（裁判費）確定為三千六百四十五元，應
    由再審原原告負擔，爰判決如主文第二項所示。
五、據上論結，本件再審之訴為無理由，依民事訴訟法第502條
    第2項、第78條、第87條第1項，判決如主文。
中    華    民    國    97    年    8     月    27    日
                  民事第三庭 審判長 法  官  蔡美美
                                    法  官  張季芬
                                    法  官  孫玉文
以上正本證明與原本無異。
本判決不得上訴。
中    華    民    國    97    年    8     月    27    日
                                    書記官  蘇玟心


司法院資訊處製作；財團法人民間司法改革基金會備份。
